臺灣嘉義地方法院刑事判決
110年度交訴字第33號
公  訴  人  臺灣嘉義地方檢察署檢察官
被      告  莊朝文


指定辯護人  本院約聘辯護人張家慶
上列被告因公共危險案件，經檢察官提起公訴（110年度偵字第
509號），本院判決如下：
    主  文
甲○○駕駛動力交通工具而有其他情事足認服用酒類，致不能安全
駕駛因而致人於死，處有期徒刑壹年陸月；緩刑參年。
    犯 罪 事 實
一、甲○○於民國110年1月1日20時許起至同日21時許止，在其嘉
    義縣○○鎮○○里0鄰○○○000號住處，獨自飲用威士忌後，因酒
    精之作用，導致其注意力、反應力降低，已達到不能安全駕
    駛動力交通工具之程度，且其主觀上固無致人於死之故意，
    然客觀上得預見服用酒類將使其駕駛車輛時之注意力、反應
    力降低，故酒後駕車極可能肇生交通事故，導致其他用路人
    死亡之結果，竟仍基於酒後駕車之接續犯意，於翌（2）日7
    時40分許，騎乘車牌號碼0000-000號普通重型機車(下稱270
    5-MZA號機車)，自其住處前往址設嘉義縣○○鄉○○○路00號之○
    ○糧食股份有限公司（起訴書誤載為「○○糧米廠」）上班，
    並於同日8時許，接續駕駛車牌號碼00-000號自用大貨車（
    下稱00-000號貨車），欲前往址設嘉義縣○○鎮○○里000號之○
    ○糧米廠稻穀倉庫載運稻穀，於同日9時58分許，其駕駛上開
    自用大貨車，沿嘉義縣布袋鎮東港里嘉172線公路由東往西
    方向行駛，行經嘉172線公路與嘉161線公路交岔路口，本應
    注意汽車行駛至交岔路口，轉彎車應讓直行車先行，而依當
    時天候晴，日間自然光線，柏油路面乾燥、無缺陷，無障礙
    物，視距良好，並無其他不能注意之情事，因飲酒後注意力
    、反應力降低之情況下，疏未注意轉彎車應讓直行車先行，
    貿然右轉嘉161線公路，適有林○○騎乘車牌號碼000-000號普
    通重型機車（下稱000-000號機車），沿嘉172線公路由東往
    西方向自後直駛至前開交岔路口，閃避不及發生擦撞，林○○
    因而人、車倒地，遭甲○○駕駛之自用大貨車右前輪輾過胸部
    ，受有頭部外傷、胸部鈍傷之傷害，送醫急診後仍於同日10
    時35分許，因胸部鈍傷導致死亡。嗣其於員警前往現場處理
    時在場，且在未有偵查犯罪職權之公務員發覺前，於警詢時
    主動承認為肇事車輛之駕駛人，並施以吐氣酒精濃度測試，
    於同日10時14分許測得吐氣酒精濃度達每公升0.23毫克（MG
    /L），自首並接受裁判。
二、案經嘉義縣警察局中埔分局報請臺灣嘉義地方法院檢察署（
    下稱嘉義地檢署）檢察官偵查起訴。
    理  由
壹、證據能力：
    本判決下列所引用被告以外之人於審判外之陳述，經本院提
    示後，檢察官、被告甲○○及其辯護人均同意作為證據，本院
    審酌各該證據作成時之情況，均核無違法不當或證明力明顯
    過低之瑕疵，亦認以其作為證據應屬適當，是依刑事訴訟法
    第159條之5第1項之規定，認有證據能力。　　
貳、實體方面：
一、被告於110年1月1日20時許起至同日21時許止，在其嘉義縣○
    ○鎮○○里0鄰○○○000號住處飲用威士忌後，於翌（2）日7時40
    分許騎乘0000-000號機車，自其住處前往「○○糧食股份有限
    公司」上班，並於同日8時許，駕駛00-000號貨車欲前往「○
    ○糧米廠」稻穀倉庫載運稻穀，而於同日9時58分許，其駕駛
    00-000號貨車，沿嘉義縣布袋鎮東港里嘉172線公路由東往
    西方向行駛，行經嘉172線公路與嘉161線公路交岔路口，與
    被害人林○○騎乘000-000號機車，沿嘉172線公路由東往西方
    向自後直駛至前開交岔路口，閃避不及發生擦撞，被害人因
    而人、車倒地，遭被告駕駛之貨車右前輪輾過胸部，被告於
    員警前往現場處理時在場，並對其施以吐氣酒精濃度測試，
    於同日10時14分許測得吐氣酒精濃度達每公升0.23毫克（MG
    /L）等情，業據被告於本院準備程序及審理時坦承不諱（見
    本院卷第103至110、143至161頁），核與被害人之弟林○○於
    警詢時之證述相符（見警卷第3至4頁，相字卷第41至42頁）
    ，並有當事人測定紀錄、交通違規酒後駕車飲酒結束15分鐘
    以上或提供礦泉水給受測者漱口確認單、舉發違反道路交通
    管理事件通知單、道路交通事故現場圖、道路交通事故調查
    報告表(一)(二)、證號查詢汽車駕駛人、嘉義縣警察局鑑識
    科刑案現場勘察報告各1份及所附現場影像73張、勘察採證
    同意書2份、現場證物清單、公文傳真單各1份、車輛詳細資
    料報表2份、現場照片40張附卷可稽（見警卷第8至10、12、
    14至15、19至20、24至43頁，偵字卷第46至47頁，本院卷第
    37至79頁）。
二、被害人因本件車禍受有頭部外傷、胸部鈍傷之傷害，送醫急
    診後仍於同日10時35分許，因胸部鈍傷導致死亡乙節，亦有
    長庚醫療財團法人嘉義長庚紀念醫院110年1月2日診斷證明
    書、臺灣臺南地方法院檢察署110年1月2日相驗屍體證明書
    、勘驗筆錄、檢驗報告書、刑案現場勘查報告表、嘉義地檢
    署勘驗筆錄各1份、相驗照片10張在卷可查（見警卷第44頁
    ，相字卷第15、40、46至59頁，偵字卷第35至37頁），足見
    被害人係因本件車禍直接導致死亡。
三、102年6月11日修正公布之刑法第185條之3第1項規定：「駕
    駛動力交通工具而有下列情形之一者，處2年以下有期徒刑
    ，得併科20萬元以下罰金：一、吐氣所含酒精濃度達每公升
    0.25毫克或血液中酒精濃度達百分之0.05以上。二、有前款
    以外之其他情事足認服用酒類或其他相類之物，致不能安全
    駕駛。三、服用毒品、麻醉藥品或其他相類之物，致不能安
    全駕駛。」其修正理由為：「一、不能安全駕駛罪係屬抽象
    危險犯，不以發生具體危險為必要。爰修正原條文第1項，
    增訂酒精濃度標準值，以此作為認定『不能安全駕駛』之判
    斷標準，以有效遏阻酒醉駕車事件發生。二、至於行為人未
    接受酒精濃度測試或測試後酒精濃度未達前揭標準，惟有其
    他客觀情事認為確實不能安全駕駛動力交通工具時，仍構成
    本罪，爰增訂第2款。」準此，於該條第1項第1款之情形，
    行為人服用酒類後駕駛動力交通工具，是否認定為不能安全
    駕駛而構成犯罪，應以酒精濃度標準值即「吐氣所含酒精濃
    度達每公升0.25毫克或血液中酒精濃度達百分之0.05以上」
    為判斷基準，並依嚴格之證據予以證明。於該條第1項第2款
    之情形，行為人服用酒類或其他相類之物後駕駛動力交通工
    具，雖未達第1款所定酒精濃度標準值，但如有其他客觀情
    事認為確實「不能安全駕駛」動力交通工具時，仍構成該款
    之罪。 
四、被告有刑法第185條之3第1項第2款之服用酒類致不能安全駕
    駛之情形：
(一)被告於車禍發生後之110年1月2日10時14分許，經警施以吐
    氣酒精濃度測試，測得其吐氣所含酒精濃度為每公升0.23毫
    克，並不符合刑法第185條之3第1項第1款所定吐氣所含酒精
    濃度達每公升0.25毫克之構成要件。公訴意旨雖認依中央警
    察大學104年6月23日校鑑科字第1040004616號函：「國人的
    平均代謝率為血清11.448mg/dL/hr，呼氣酒精濃度每1小時0
    .052mg/L。」內政部警政署刑事警察局106年7月24日刑鑑字
    第1060066315號函：「人體血液酒精代謝率約為每小時10-4
    0mg/dL間，經換算相當於人體呼氣酒精代謝率約每小時0.05
    -0.2mg/L間」及法務部法醫研究104年10月20日法醫毒字第1
    0400052200號函：「根據Widmark模式，血液中酒精濃度因
    人體代謝作用，每小時下降約10-20mg/dL，慢慢代謝排出體
    外。」由上可知，人體吐氣酒精代謝率分別約每小時0.05-0
    .2mg/L、0.05-0.1mg/L，依前揭中央警察大學之函則為平均
    每小時0.052mg/L，採最有利於被告之較低酒精代謝率即以
    每小時每公升0.05毫克計算，推算被告於駕車時，其體內所
    含酒精濃度為每公升0.345毫克（計算式：0.23mg/L＋2.23×0
    .05mg/L＝0.345mg/L），已逾刑法第185條之3第1項第1款所
    規定之每公升0.25毫克標準。
(二)然法務部法醫研究所110年2月17日法醫理字第10900224880
    號函亦認：「郭員呼吸測得每公升0.17毫克加計人體血液代
    謝每小時10毫克/dL (每100西西（每小時每公升呼氣代謝率
    0.05毫克），推算吐氣所含酒精濃度每公升0.3775毫克 （
    計算式：吐氣酒精濃度每公升0.17毫克加上吐氣酒精濃度代
    謝率每小時每公升為0.05毫克X經過時間4.15小時，共為0.3
    775毫克）。依來文所示，以上計算是假設性認定郭員為酒
    精飽和性代謝回推，計算公式尚屬正確，惟未考量藥物動力
    學中酒精的代謝為不飽和性代謝，即在終極（測得呼氣酒精
    濃度存在身體内之酒精濃度（換算血中酒精濃度為34mg/dL
    ；應該未達到飽和性代謝需求之40-50mg/dL濃度以上），研
    判血中的代謝率可能未達10毫克每小時，或是呼氣酒精濃度
    代謝率可能未達每公升0.05毫克每小時。即不宜逕用此方法
    回溯原始駕駛車輛時之體内酒精濃度」等語，有該所函上開
    函文1份在卷可查（見本院卷第127至131頁）。且人體內酒
    精濃度之代謝率，常因研究文獻之實驗設計不同而有相當差
    異，人體內酒精濃度代謝率乃係經由蓋然率之考量，依特定
    實驗設計之方法所推論估算得出之平均值，實際上無法排除
    因個別受測者之差異性（例如：性別、年齡、體重、當時身
    心狀況、腹中有無消化食物等），而有不同於研究實驗所得
    之代謝率數據，且行為人究竟於酒精濃度施測前之何一時點
    駕車上路，通常委諸行為人事後之回憶陳述，依此回溯計算
    之體內酒精濃度，正確性亦非無疑。本案依檢察官所指代謝
    率數據之推算，雖可得出被告駕駛之初吐氣所含酒精濃度超
    過每公升0.25毫克，但超過範圍有限，而因被告本身之年齡
    、體重、身體疲勞程度、腹中其他食物代謝情形、飲酒時間
    等任何一項因素之差異，均有可能影響其於駕車之初實際吐
    氣所含酒精濃度之推算認定，並無法完全排除回溯推算其駕
    車之初實際吐氣所含酒精濃度，低於每公升0.25毫克之可能
    性，即不得以該款之罪相繩。
(三)被告酒測結果雖未達刑法第185條之3第1項第1款所定標準，
    然被告於本院審理時供承：我當時轉彎前有看後視鏡，但我
　　沒有看到被害人的機車，是因為前一晚喝酒的關係，影響到
    我開車的注意力，且反應有比較慢一點等語（見本院卷第15
    8至159頁），足認被告酒後駕車時之注意力、反應力均欠佳
    ，故於轉彎前，未能發現被害人之機車直行穿越交岔路口，
    故釀成本件車禍事故，從而，被告確有因飲酒而達不能安全
    駕駛之程度，甚為明顯，符合刑法第185條之3第1項第2款之
    犯罪構成要件。
五、按汽車行駛至交岔路口，轉彎車應禮讓直行車先行，道路交
    通安全規則第102條第1項第7款定有明文。被告考領普通貨
    車之駕駛執照，有證號查詢汽車駕駛人1份存卷可查（見警
    卷第19頁），自應注意上揭規定，且當時天候晴，日間自然
    光線，柏油路面乾燥、無缺陷，無障礙物，視距良好等情，
    有道路交通事故調查報告表(一)1份存卷可憑（見警卷第14
    頁），是被告並無不能注意之情形，足認被告駕駛車輛行駛
    至交岔路口，疏未注意轉彎車應禮讓直行車先行，因而與被
    害人騎乘之機車發生擦撞、碾壓被害人胸部，致被害人傷重
    不治死亡，其就本件車禍具有過失甚明。
六、刑法上之加重結果犯，係指行為人就故意實行之基本犯罪行
    為，於一般客觀情況下可預見將發生一定之加重結果，但因
    行為人之疏虞（即過失）而主觀上未預見，致發生該加重之
    結果而言。故加重結果犯就基本犯罪而言，為故意犯；對加
    重結果而言，則具有過失犯之性質（最高法院103年度台上
    字第3601號判決意旨參照）。又不能安全駕駛動力交通工具
    致人於死罪係加重結果犯，學理上稱為「故意與過失之競合
    」，以行為人對於基本（不能安全駕駛動力交通工具）行為
    有故意，對於加重結果（致人於死）部分有過失，始令負該
    加重結果之責，並於實體法上給予實質上一罪之評價（最高
    法院101年度台上字第6483號判決意旨參照）。查被告於上
    揭時、地飲酒後，未待體內酒精成分退卻，竟駕車上路，釀
    成本件車禍，致被害人死亡，被告就駕駛動力交通工具而服
    用酒類之物致不能安全駕駛之行為，自屬故意所為，而本件
    被害人因本件車禍事故致死，雖難認被告主觀上有何致被害
    人於死之故意，然依一般人日常生活經驗法則，多可認知酒
    後駕車極易因體內酒精作用影響，造成注意力、反應力降低
    ，稍有不慎，極可能肇致車禍發生，危及自己與其他用路人
    之身體、生命安全，甚至造成其他用路人死亡之結果，且被
    告因案發前一晚喝酒，導致其注意力比較不好，反應比較遲
    鈍，故導致本件車禍乙節，業如前述，是被告飲用酒類後已
    達不能安全駕駛之程度，仍駕車上路，對於可能肇事因此導
    致被害人死亡之結果，客觀上自有預見可能性，又被告酒後
    駕車、過失之行為，與被害人死亡結果間，具有相當因果關
    係，故被告自應該當加重結果犯之要件。
七、綜上所述，本件事證明確，被告之犯行，洵堪認定，應予依
    法論科。
參、論罪科刑：
一、刑法第185條之3第2項前段之罪，係加重結果犯，以行為人
　　對於基本（酒後駕車）行為有故意，對於加重結果（死亡）
　　部分有過失，始令負該加重結果之責，乃結合服用酒類不能
　　安全駕駛動力交通工具罪及過失致死罪之構成要件，而變更
　　法定刑度，其立法目的顯有意將酒後駕車肇事致人於死之處
　　罰，以刑法第185條之3第2項前段之規定，取代同條第1項與
　　同法第276條併合處罰之意，是於此種情形，應依法條競合
　  優先適用刑法第185條之3第2項前段之規定，而不再適用刑
　　法第276條過失致人於死罪之規定，亦不適用想像競合犯從
　　一重之同法第185條之3第1項之規定處斷。是核被告所為，
    係犯刑法第185條之3第1項第2款、第2項前段之駕駛動力交
    通工具而有其他情事足認服用酒類，致不能安全駕駛之情形
    ，因而致人於死罪。檢察官認被告係犯刑法第185條之3第1
    項第1款、第2項前段之駕駛動力交通工具而有吐氣所含酒精
    濃度達每公升0.25毫克以上，因而致人於死罪，雖有未合，
    惟起訴書所指犯罪與本院認定之犯罪，具基本社會事實同一
    性，本院仍應依法審判，並變更其起訴法條，且本院於審理
    時業已當庭告知被告（見本院卷第145頁），以俾防禦。
二、被告先後酒後駕車上路，各次行為之時間、地點，尚屬密切
    接近，依一般社會健全觀念，實難以強行分開，在刑法評價
    上，以視為數個舉動之接續作為較為合理，應以接續犯論以
    包括1罪。
三、道路交通管理處罰條例第86條第1項固規定：「汽車駕駛人
    ，無駕駛執照駕車、酒醉駕車、吸食毒品或迷幻藥駕車、行
    駛人行道或行經行人穿越道不依規定讓行人優先通行，因而
    致人受傷或死亡，依法應負刑事責任者，加重其刑至2分之1
    。」惟刑法第185條之3增訂第2項，已就行為人服用酒類不
    能安全駕駛動力交通工具而駕駛，因而致人死亡或重傷之犯
    行，為較重刑罰之規定。則汽車駕駛人酒醉駕車肇事致人死
    亡或重傷，即無依道路交通管理處罰條例上開規定加重其刑
    之適用（最高法院102年度台上字第4783號判決意旨參照）
    。從而，本件被告犯刑法第185條之3第2項前段之罪，雖有
    酒後駕駛動力交通工具，而致被害人死亡，然依前揭實務見
    解，基於禁止雙重評價原則，不另依道路交通管理處罰條例
    第86條第1項規定加重其刑，附此敘明。
四、次按「實質上一罪」，法律上僅賦與1 個單一犯罪事實之評
    價，如對犯罪事實中之一部先為自首或已被發覺，其效力均
    應及於全部（最高法院104年度台上字第181號判決意旨參照
    ）；刑法第62條所規定之自首，係以對於未發覺之罪，向有
    偵查權之機關或公務員自承犯罪，進而接受裁判為要件；具
    有裁判上或實質上一罪關係之犯罪，行為人如於全部犯罪未
    被發覺前，僅就其中一部分犯罪自首，仍生全部自首之效力
    （最高法院104年度台上字第2112號判決意旨參照）。被告
    於事故發生後，因報案人或勤指中心轉來資料未報明肇事人
    姓名，警員前往現場處理時，被告在場，並當場承認為肇事
    人，有嘉義縣警察局布袋分局新塭派出所道路交通事故肇事
    人自首情形紀錄表1份附卷可憑（見警卷第13頁），足見被
    告於肇事後，在未經有偵查犯罪權限之公務員或機關發覺其
    酒後駕車致人死傷之嫌疑前，即向前往處理之警員坦承肇事
    致人死亡，因而自首過失致人於死犯行，並願接受裁判等事
    實，應堪認定。又被告所犯刑法第185條之3第2項前段之
　　駕駛動力交通工具而有其他情事足認服用酒類，致不能安全
    駕駛因而致人於死罪，為加重結果犯之實質上一罪，而被告
    既已就過失致人於死部分自首，揆諸前揭判決意旨，其自首
    效力即應及於駕駛動力交通工具而有其他情事足認服用酒類
    ，致不能安全駕駛因而致人於死罪全部。是本案被告既已坦
    承肇事並接受裁判，所為仍符合自首要件，爰依刑法第62條
    前段規定，減輕其刑。
五、茲以行為人之責任為基礎，爰審酌被告於不能正常操控車輛
    之情形，而達不能安全駕駛之程度時，仍駕車上路，不顧政
    府大力宣導不得酒後駕車，漠視用路大眾之生命、身體及財
    產之安全，枉顧大眾交通安全，且駕駛車輛，行駛於道路，
    自應謹慎駕駛、遵守交通安全規則，以防交通事故之發生，
    竟疏未注意遵守禮讓直行車先行，致釀本件車禍事故，造成
    被害人死亡，並衡酌其坦承犯行，業與被害人之家屬達成和
    解，賠償60萬元（未含強制險），並已依約給付，有和解書
    1份附卷可稽（見偵字卷第45頁），暨其自陳國中畢業之智
    識程度，目前仍在○○糧食股份有限公司上班，與太太同住，
    沒有子女等一切情狀，量處如主文所示之刑。
六、被告前因竊盜案件，經臺灣高等法院臺南分院以77年度上易
    字第541號判決判處有期徒刑6月，緩刑3年，於77年3月24日
    確定，嗣緩刑期滿，而上開緩刑之宣告未經撤銷等情，有臺
    灣高等法院被告前案紀錄表1份在卷可參，其刑之宣告失其
    效力，即視為未曾因故意犯罪受有期徒刑以上刑之宣告，素
    行良好，念及被告坦承犯行，已與被害人之家屬達成和解，
    賠償其等之損失，尚知悔悟，其因一時失慮而罹刑章，經此
    偵查及科刑教訓後，應知警惕信無再犯之虞，經本院認以暫
    不執行其刑為適當，爰予以宣告緩刑3年。
據上論斷，應依刑事訴訟法第299條第1項前段、第300條，刑法
第185條之3第1項第2款、第2項前段、第62條前段、第74條第1項
第1款，判決如主文。
本案經檢察官顏榮松提起公訴，檢察官劉達鴻到庭執行職務。
中　　華　　民　　國　　110 　年　　12　　月　　30　　日
                  刑事第一庭  審判長  法  官  卓春慧
                                      法  官  吳育汝
　　　　　　　　　　　　　　　　　　　法  官  林家賢
以上正本證明與原本無異。
如不服本判決應於收受判決後20日內向本院提出上訴書狀，並應
敘述具體理由；其未敘述上訴理由者，應於上訴期間屆滿後20日
內向本院補提理由書（均須按他造當事人之人數附繕本）「切勿
逕送上級法院」。告訴人或被害人如對於本判決不服者，應具備
理由請求檢察官上訴，其上訴期間之計算係以檢察官收受判決正
本之日期為準。
中　　華　　民　　國　　110 　年　　12　　月　　30　　日
                                      書記官  張子涵
附錄法條：
刑法第185條之3：
駕駛動力交通工具而有下列情形之一者，處2年以下有期徒刑，
得併科20萬元以下罰金：
一、吐氣所含酒精濃度達每公升零點二五毫克或血液中酒精濃度
    達百分之零點零五以上。
二、有前款以外之其他情事足認服用酒類或其他相類之物，致不
    能安全駕駛。
三、服用毒品、麻醉藥品或其他相類之物，致不能安全駕駛。
因而致人於死者，處3年以上10年以下有期徒刑；致重傷者，處1
年以上7年以下有期徒刑。
曾犯本條或陸海空軍刑法第54條之罪，經有罪判決確定或經緩起
訴處分確定，於五年內再犯第1項之罪因而致人於死者，處無期
徒刑或5年以上有期徒刑；致重傷者，處3年以上10年以下有期徒
刑。